臺灣嘉義地方法院民事判決
109年度嘉簡字第838號
原      告  賴秀玲  
訴訟代理人  莊正昌  
被      告  財政部國有財產署南區分署

訴訟代理人  李玉敏  
複  代理人  李瑞瑋  
受  告知人  何信南  
            何茂鐘  
            何玲敏  
上列當事人間請求確認通行權存在事件，本院於民國110年8月19
日言詞辯論終結，判決如下：
    主      文
原告之訴駁回。
訴訟費用由原告負擔。
    事實及理由
壹、程序事項
一、按國有財產撥給各地國家機關使用者，名義上雖仍為國有，
    實際上即為使用機關行使所有人之權利，故對於是類財產，
    向准由管理機關起訴，代國家主張所有權人之權利；又分支
    機構，就其業務範圍內之事項涉訟時，當然得為保護私權之
    請求人（最高法院51年度台上字第2680號、2772號判例意旨
    參照）。查原告欲就坐落嘉義縣○○鄉○○○段000地號土地（下
    稱系爭土地）確認有無通行權存在，而系爭土地為中華民國
    所有，管理機關為財政部國有財產署，有系爭土地之土地登
    記第二類謄本（見本院卷第19頁）附卷可稽。又依國有財產
    法第1條、第9條第2項既規定由財政部國有財產署承辦國有
    財產之取得、保管、使用、收益及處分事務，則對該土地私
    權有爭議者，即係原告與財政部國有財產署，且財政部國有
    財產署南區分署為管領國有財產機關之分支機構，則原告以
    系爭土地之管理機關財政部國有財產署南區分署為被告，訴
    請確認被告所管理之系爭土地有無通行權存在，就被告之當
    事人能力及當事人適格，均無欠缺。財政部國有財產署南區
    分署辯稱本件以其為被告係當事人不適格云云，並不可採。
二、原告於判決確定前，得撤回訴之全部或一部。訴之撤回應以
    書狀為之。但於期日，得以言詞向法院或受命法官為之。民
    事訴訟法第262條第1項前段、第2項分別定有明文。次按訴
    狀送達後，原告不得將原訴變更或追加他訴，但請求之基礎
    事實同一者，不在此限；不變更訴訟標的，而補充或更正事
    實上或法律上之陳述者，非為訴之變更或追加。民事訴訟法
    第255條第1項第2款、第256條分別訂有明文。經查，本件原
    告起訴原列財政部國有財產署南區分署、何信南為本件被告
    ，起訴之訴之聲明第1項為：坐落於嘉義縣○○鄉○○○段000號
    土地（下稱351地號土地）與公路無適宜之聯絡道，財政部
    國有財產局南區分署及承租人應依民法第787條給與原告袋
    地通行權。嗣於民國109年12月3日言詞辯論期日以言詞撤回
    對何信南之訴訟，並更正訴之聲明第1項為：請求確認原告
    對於被告所管理（原告誤繕為所有，應予更正，下同）系爭
    土地如嘉義縣大林地政事務所110年4月21日複丈成果圖（下
    稱附圖）編號B所示之位置及面積有通行權存在。核原告撤
    回對何信南之訴訟，已生撤回訴訟之效力，並依原告之聲請
    ，改列何信南為受告知人。原告又於110年8月19日追加訴之
    聲明第2項為：請求確認原告對於被告所管理坐落嘉義縣○○
    鄉○○○段000地號土地（下稱353地號土地）如附圖編號A所示
    之位置及面積有通行權存在。核原告所為之追加，係屬請求
    之基礎事實同一，至原告所為前開更正，為不變更訴訟標的
    ，而補充或更正事實上或法律上之陳述者，非為訴之變更或
    追加，依前開規定，均應予准許。
三、復按確認法律關係之訴，非原告有即受確認判決之法律上利
    益者，不得提起之，民事訴訟法第247條第1項規定甚明。而
    所謂即受確認判決之法律上利益，係指法律關係之存否不明
    確，原告主觀上認其在法律上之地位有不安之狀態存在，且
    此種不安之狀態，能以確認判決將之除去者而言（最高法院
    52年台上字第1240號判決意旨參照）。本件原告主張其所有
    351地號土地為袋地，依法對被告所管理系爭土地及353地號
    土地，有通行權存在等語，惟為被告所否認，顯見兩造就通
    行權存在與否已生爭執，致原告於私法上之地位處於不安狀
    態，且能以確認判決除去之，準此，原告提起本件確認之訴
    即具有確認利益，合先敘明。
貳、實體事項
一、原告主張略以：
（一）原告所有351地號土地為一袋地，因周圍土地均為被告所
      管理，無法通行至鄰近公路，目前原告暫時通行同段352
      地號土地上已舖設水泥20多年之水泥既有道路，但常與同
      段352號承租人發生糾紛，其設置鐵鍊阻礙原告通行，並
      於地界與現行道路間，故意種植樹木不讓原告除草與維修
      道路。
（二）原告為確保長期用路安全之通道，經與法院協同現場會勘
      後，認為353地號土地與351地號土地之邊界平緩較永久安
      全可行。然如附圖所示方案A、B原告都可以接受，請法院
      擇一認定為損害最小之通行方案。
（三）原告希望能夠有承租道路之權利，可以不受別人之阻擋，
      承租通行自己之道路，不要連除草都要受到別人很多意見
      。受告知人何信南曾經說過將來原告如果有很多收成就不
      讓原告走，但是沒有做出實際阻擋動作等語。
（四）並聲明：1.確認原告對被告所管理系爭土地如附圖編號B
      所示之位置及面積有通行權存在。2.請求確認原告對於被
      告所管理353地號土地如附圖編號A所示之位置及面積有通
      行權存在。3.訴訟費用由被告負擔。
二、被告則答辯以：
（一）按擇定之通行範圍已有使用情事或為共有土地者，已有其
      他使用權人：除國有土地係提供他人通行、委託管理、認
      養綠美化外，申請人應取得原使用權人之書面同意申請通
      行辦理，為國有非公用土地提供袋地通行作業要點第6點
      第1款所規定。被告就系爭土地已出租予何受南，訂有(82
      )國農租字第GZ0000000000號國有土地(農作)租賃契約書
      ，又同段350地號國有土地出租予何松等3人，訂有(96)國
      農租字第GQ096D0000000號國有土地(農作)租賃契約書。
      故原告依通行作業要點規定取得使用權人書面同意後向被
      告申請通行，由被告予以審認即可，尚無逕向鈞院提起訴
      訟之需。
（二）原告所有之351地號土地依附圖B方案是有路可以走，原告
      也沒有通行受阻礙之狀況，不符合袋地之要件。若鈞院認
      為351地號土地是袋地，附圖A方案之使用面積為291.47平
      方公尺，按被告「國有非公用土地提供袋地通行作業要點
      」第8點應收取50年償金，附圖A方案應收償金109,300元
      ；附圖B方案使用面積為423.89平方公尺，應收償金158,9
      50元。故附圖A方案為對被告損害最小之方案。如附圖方
      案A、B二種方式由鈞院以判決方式認定哪一個是損害最小
      之通行方式。
（三）另抗辯訴訟費用由原告負擔，按原告原可向使用權人取具
      同意書向被告申請通行，惟原告向鈞院提起確認通行權存
      在訴訟，依使用者付費原則，應由原告負擔，訴訟費轉嫁
      予被告負擔實屬不公等語。
（四）並聲明：1.原告之訴駁回。2.訴訟費用由原告負擔。
三、受告知人陳述：
（一）受告知人何信南：我從沒有不讓原告走，我現在也都有讓
      原告在走，路就是大家在走。而且大家都在走，我沒有把
      路圍起來，國有財產署都有去看，我們就是只有一條路，
      上去就沒有其他人在走，但是我並沒有阻擋原告等語。
（二）受告知人何玲敏：我自己是走空地之地方，走路不會影響
      ，我也有在種植農作，我可以讓原告走過去，不要鋪設東
      西，不然將來不能種植，能開車過就好，好多年原告都是
      走何信南承租的這條路，希望原告能夠繼續走原本之路就
      好，我的土地之後還要種植甚他東西，希望不要作為道路
      使用等語。
（三）受告知人何茂鐘：受合法通知，未於言詞辯論期日到場，
      亦未提出書狀為何聲明或陳述。
四、得心證之理由：
（一）原告主張其為351地號土地所有人，系爭土地及353地號土
      地之所有人為中華民國，管理機關為財政部國有財產署；
      受告知人何信南為系爭土地之承租人；受告知人何玲敏則
      為353地號土地之承租人；現系爭土地上有如附圖編號B所
      示之水泥路面道路等情，為被告所不爭執，並經本院會同
      兩造、受告知人何信南及地政人員至351地號土地、系爭
      土地及353地號土地勘驗屬實，並有351地號土地登記第一
      類謄本、系爭土地及353地號土地登記第二類謄本、國有
      土地（農作）租賃契約書2份、勘驗筆錄、現場照片及附
      圖在卷可佐，堪信為真正（見本院卷第17至23、91、121
      至123、135、137至149、157頁）。
（二）按土地因與公路無適宜之聯絡，致不能為通常使用時，除
      因土地所有人之任意行為所生者外，土地所有人得通行周
      圍地以至公路。前項情形，有通行權人應於通行必要之範
      圍內，擇其周圍地損害最少之處所及方法為之；對於通行
      地因此所受之損害，並應支付償金。民法第787第1、2項
      定有明文。次按民法第787條第1項前段其立法目的，乃在
      充分發揮袋地之經濟效用，兼顧相鄰關係而令周圍地負容
      忍通行之義務，以促進物盡其用之社會整體利益。若該土
      地尚有可供公眾通行之道路以對外聯絡道路，即與袋地通
      行權之法旨有違（最高法院96年度台上字第393號判決意
      旨參照）。經查：
　　1.系爭土地上有如附圖編號B所示之水泥路面道路，為兩造
      所不爭。且原告亦到庭自陳目前系爭土地上之承租人即受
      告知人何信南並未禁止原告通行；何信南只有曾經說過將
      來如果有很多收成就不讓其走，但是沒有做出實際阻擋動
      作等語（見本院卷第82、233頁），且受告知人何信南亦
      到庭陳述從沒有不讓原告走，現在也都有讓原告走，伊沒
      有把路圍起來，並沒有阻擋原告等語（見本院卷第232頁
      ）。
　　2.又依原告提出之現場照片3張，及被告陳報之現場照片7張
      所示，雖如附圖編號B所示之水泥路面道路入口處地上放
      置鐵鍊，但並未拉起，而無阻擋不特定人通行如附圖編號
      B所示之水泥路面道路之情事，且現場亦無任何障礙物阻
      擋通行該水泥路面道路至系爭土地（見本院卷第27至31、
      143至149頁）。雖原告主張只要原告除草或水管要灌溉經
      過都有麻煩，希望避免跟受告知人何信南起衝突等語，然
      觀諸原告上開主張，僅係與受告知人何信南相處不睦，惟
      未見原告有因此遭受告知人何信南阻礙通行，而致351地
      號土地通行困難，以致不能為通常使用等情，足認原告所
      有之351地號土地係可藉由附圖編號B所示之水泥路面道路
      通行至公路，自與民法第787條第1項所定袋地之要件不合
      。
五、從而，本件原告所有之351地號土地並非袋地，故原告依民
    法第787條之規定，提起本件訴訟請求確認原告對被告所管
    理之系爭土地如附圖編號B所示之位置及面積有通行權存在
    ，及請求確認原告對於被告所有353地號土地如附圖編號A所
    示之位置及面積有通行權存在，請本院擇一認定為損害最小
    之通行方案，均屬無據，應予駁回。
六、本件事證已臻明確，兩造其餘攻擊防禦方法及所提證據，經
    核與判決結果皆不生影響，爰不一一論述，附此敘明。
七、訴訟費用負擔之依據：民事訴訟法第78條。 
中　　華　　民　　國　　110 　年　　9 　　月　　 2　　日
                  臺灣嘉義地方法院嘉義簡易庭
                                  法　官　陳寶貴
以上正本係照原本作成。
如對本判決上訴，須於判決送達後20日內向本庭（嘉義市○○路00
0○0號）提出上訴狀（均須按他造當事人之人數附繕本）。如委
任律師提起上訴者，應一併繳納上訴審裁判費。
中　　華　　民　　國　　110 　年　　9 　　月　　3 　　日
                                  書記官  江靜盈